ACORDAO-COMPLETO-2496207

ACÓRDÃO 16507/2021 ATA 34/2021 - SEGUNDA CÂMARA

VISTOS, relatados e discutidos estes autos em que se aprecia recurso de reconsideração interposto por Luiz Francisco Guil contra o Acórdão 8240/2020-TCU-Segunda Câmara, por meio do qual o Tribunal julgou irregulares suas contas, imputando-lhe débito e aplicando-lhe multa,
ACORDAM os Ministros do Tribunal de Contas da União, reunidos em Sessão da Segunda Câmara, diante das razões expostas pelo Relator, em:
9.1. com fundamento nos arts. 32, inciso I, e 33 da Lei 8.443/1992, conhecer e negar provimento ao recurso de reconsideração;
9.2. dar ciência deste acórdão ao recorrente.

Recurso de reconsideração contra decisão que julgou irregulares as contas do recorrente, imputando-lhe débito e aplicando-lhe multa.

Segunda Câmara

Secretaria Especial da Cultura.

3. Recorrente: Luiz Francisco Guil (XXX.391.039-XX).

13.1. Ministros presentes: Augusto Nardes (na Presidência), Aroldo Cedraz, Raimundo Carreiro e Bruno Dantas (Relator).
13.2. Ministros-Substitutos presentes: Marcos Bemquerer Costa e André Luís de Carvalho.

BRUNO DANTAS

Cuidam os autos de recurso de reconsideração interposto por Luiz Francisco Guil (peça 144 a 146) contra o Acórdão 8240/2020-TCU-Segunda Câmara.
A deliberação recorrida apresentou o seguinte teor (grifos acrescidos) :
"9.1. considerar revéis os responsáveis Arte Publicações e Gravações Ltda. e Audrey Lilian de Souza Farah, para todos os efeitos, dando-se prosseguimento ao processo, com fulcro no art. 12, § 3º, da Lei 8.443/1992;
9.2. rejeitar as alegações de defesa e razões de justificativas apresentadas pelo responsável Luiz Francisco Guil;
9.3. julgar irregulares, nos termos dos arts. 1º, inciso I, 16, inciso III, alíneas 'a' e 'c', da Lei 8.443/1992, c/c os arts. 19 e 23, inciso III, da mesma Lei, as contas dos responsáveis Arte Publicações e Gravações Ltda., Audrey Lilian de Souza Farah e Luiz Francisco Guil, condenando-os solidariamente ao pagamento das importâncias a seguir especificadas, atualizadas monetariamente e acrescidas dos juros de mora, calculadas a partir das datas discriminadas até a data da efetiva quitação do débito, fixando-lhes o prazo de quinze dias, para que comprovem, perante o Tribunal, o recolhimento das referidas quantias aos cofres do Fundo Nacional de Cultura, nos termos do art. 23, inciso III, alínea 'a', da citada lei, c/c o art. 214, inciso III, alínea 'a', do Regimento Interno do TCU. 
	Data de ocorrência
	Valor histórico (R$) 
	Tipo da parcela

	31/7/2009
	33.500,00
	Débito

	30/12/2010
	5.000,00
	Débito

	29/4/2011
	5.000,00
	Débito

	29/7/2011
	3.000,00
	Débito

	31/10/2011
	3.000,00
	Débito

	31/1/2012
	5.000,00
	Débito

	29/2/2012
	3.000,00
	Débito

	28/9/2012
	15.000,00
	Débito

	30/11/2012
	5.000,00
	Débito

	28/12/2012
	8.000,00
	Débito

	27/7/2017
	332,66
	Crédito

Valor atualizado do débito (com juros) em 26/3/2020: R$ 172.781,47
9.4. aplicar individualmente aos responsáveis Arte Publicações e Gravações Ltda., Audrey Lilian de Souza Farah e Luiz Francisco Guil, a multa prevista no art. 57 da Lei 8.443/1992 c/c o art. 267 do Regimento Interno do TCU, no valor de R$ 20.000,00 (vinte mil reais) , fixando-lhes o prazo de quinze dias, a contar da notificação, para que comprovem, perante o Tribunal (art. 214, III, alínea 'a', do Regimento Interno do TCU) , o recolhimento da dívida aos cofres do Tesouro Nacional, atualizada monetariamente desde a data do presente acórdão até a do efetivo recolhimento, se pagas após o vencimento, na forma da legislação em vigor;
9.5. autorizar, desde logo, a cobrança judicial das dívidas, caso não atendidas a notificação, na forma do disposto no art. 28, inciso II, da Lei 8.443/1992;
9.6. autorizar também, desde logo, se requerido, com fundamento no art. 26, inciso I, da Lei 8.443, de 1992, c/c o art. 217, §§ 1º e 2º do Regimento Interno do TCU, o parcelamento da (s) dívida (s) em até 36 parcelas, incidindo, sobre cada parcela, corrigida monetariamente, os correspondentes acréscimos legais, fixando-lhe o prazo de quinze dias, a contar do recebimento da notificação, para comprovar, perante o Tribunal, o recolhimento da primeira parcela, e de trinta dias, a contar da parcela anterior, para comprovar os recolhimentos das demais parcelas, devendo incidir, sobre cada valor mensal, atualizado monetariamente, os juros de mora devidos, no caso do débito, na forma prevista na legislação em vigor, alertando os responsáveis de que a falta de comprovação do recolhimento de qualquer parcela importará o vencimento antecipado do saldo devedor, nos termos do § 2º do art. 217 do Regimento Interno deste Tribunal;
9.7. esclarecer aos responsáveis Audrey Lilian de Souza Farah e Luiz Francisco que, caso se demonstre, por via recursal, a correta aplicação dos recursos, mas não se justifique a omissão da prestação de contas, o débito poderá ser afastado, mas permanecerá a irregularidade das contas, dando-se ensejo à aplicação da multa prevista no art. 58, inciso I, da Lei 8.443/1992;
9.8. enviar cópia do presente Acórdão à Secretaria Especial de Cultura e aos responsáveis, para ciência, e à Procuradoria da República no Estado do Paraná, nos termos do à § 3º do art. 16 da Lei 8.443/1992, c/c o § 7º do art. 209 do Regimento Interno do TCU, para adoção das medidas cabíveis, informando-lhes que a presente deliberação, bem como o Relatório e Voto que a fundamenta, está disponível para a consulta no endereço www.tcu.gov.br/acordaos."
O recurso foi admitido, porquanto preenchidos os requisitos previstos nos arts. 32, inciso I e parágrafo único, da Lei 8.443/1992, todavia sem atribuição de efeito suspensivo (peça 151) .
Instruído o presente feito, faço reproduzir, com os ajustes que julgo pertinentes, o exame técnico e o encaminhamento oferecidos pela Secretaria de Recursos deste Tribunal (peça 162) , que contou com a anuência do corpo diretivo da unidade (peça 163) e do Ministério Público junto ao TCU (peça 164) :
"HISTÓRICO
2. Trata-se de Tomada de Contas Especial (TCE) instaurada pela Secretaria Especial de Cultura, em desfavor de Arte Publicações e Gravações Ltda., Audrey Lilian de Souza Farah e Luiz Francisco Guil, sócios da empresa, em razão da omissão no dever de prestar contas dos recursos captados por força do projeto cultural Pronac 07-11410, com amparo na Lei 8.313/1991 (Lei Rouanet) , para edição de livro sobre tradições e costumes do município de Prudentópolis/PR.
2.1. A Portaria 292, de 03/06/2008, autorizou a captação do valor de apoio, totalizando R$ 166.820,50, no período de 04/06/2008 a 31/12/2012 (peça 5) , com prazo para execução dos recursos 31/07/2009 a 31/12/2012, recaindo o prazo para prestação de contas em 30/1/2013 (peça 16, p. 3) . Entretanto, a empresa proponente apenas captou recursos da ordem de R$ 85.500,00, deixando de prestar as devidas contas desse montante, o que deu ensejo à autuação da presente TCE.
2.2. Após a regular citação e audiência dos responsáveis (peças 81-86) , apenas Luiz Francisco Guil apresentou suas alegações de defesa (peças 94 a 96) , as quais foram rejeitadas pela Secretaria de Controle Externo de Tomada de Contas Especial (SecexTCE) . A empresa Arte Publicações e Gravações Ltda. e Audrey Lilian de Souza Farah permaneceram silentes, tendo a unidade técnica os considerado revéis, nos termos do art. 12, §3º, da Lei 8.443/1992.
2.3. Dessa forma, a SecexTCE propôs julgar irregulares as contas dos responsáveis, condená-los em débito solidário e lhes aplicar multas individuais (peças 98-100) . Por sua vez, o Ministério Público junto ao TCU (MPTCU) acompanhou os encaminhamentos propostos (peça 101) .
2.4. O Relator a quo, Ministro-Substituto Augusto Sherman Cavalcanti anuiu com as propostas da unidade técnica (peça 103) e foi acompanhado pelos demais Ministros da Colenda 2ª Câmara (peça 102) .
2.5. Irresignado, Luiz Francisco Guil interpôs o presente recurso de reconsideração (peças 144-146) , que se fundamenta nas altercações que, adiante, passar-se-á a relatar.
EXAME DE ADMISSIBILIDADE
3. Reitera-se o exame preliminar de admissibilidade efetuado por esta unidade instrutora (peças 147 e 148) , ratificado pelo Ministro-Relator Bruno Dantas (peça 151) , que concluiu pelo conhecimento do recurso de reconsideração acostado às peças 144-146, com fundamento nos artigos 32, inciso I, e 33 da Lei 8.443/1992, sem atribuição de efeito suspensivo.
EXAME DE MÉRITO
4. Delimitação do recurso
4.1. Constitui objeto do presente exame responder se:
a) existe ilegitimidade passiva do recorrente;
b) a responsabilidade de Luiz Francisco Guil deve ser afastada ou atenuada;
c) houve prescrição do débito.
Da ilegitimidade passiva
5. Luiz Francisco Guil defende a sua ilegitimidade passiva no presente feito.
5.1. Sustenta a alegação acima com base nos seguintes argumentos:
a) em 31 de agosto de 2012, o recorrente teria se retirado da sociedade, tendo a respectiva alteração societária sido registrada em 15 de fevereiro de 2013 (peça 144, p. 28) ;
b) O art. 1003 do Código Civil vigente determinaria expressamente que a responsabilidade do sócio, após sua saída, somente seria aplicada com relação às obrigações contraídas pela sociedade durante o tempo em que este figurou como sócio e pelo período de dois anos, no caso de o fato gerador de eventual obrigação ter surgido durante a presença na sociedade. Tal entendimento, estaria aderente a diversos julgados, destacando-se os seguintes do Superior Tribunal de Justiça (STJ) : Resp 1537521/RJ, AREsp 1403976/SP (peça 144, p. 29-32) ;
c) Nesse contexto, mesmo se fosse da obrigação do recorrente prestar contas no projeto cultural (não era, pois nunca teria sido sócio administrador) , essa obrigação teria cessado após dois anos de averbada a modificação do contrato, ou seja, em 15 de fevereiro de 2015, todavia, este só teria sido citado para responder a presente TCE em fevereiro de 2020 (peça 144, p. 30) .
Análise
5.2. Preliminarmente, as presentes alegações não suportam qualquer alteração da decisão vergastada, visto que o recorrente reapresentou os mesmos argumentos, que foram devidamente enfrentados pela unidade instrutora e pelo voto condutor do decisum.
5.3. Primeiramente, a alegação de que o responsável saiu da sociedade em 31/8/2012 não está aderente à realidade dos autos. Isso porque a mencionada alteração contratual (peça 96) não tem qualquer validade jurídica, visto que se trata apenas de uma minuta sem qualquer assinatura de seus sócios. Nesse contexto, o que vale no âmbito jurídico como data de sua retirada da sociedade empresarial é a terceira alteração de contrato social, assinada em 15/2/2013 (peça 95, p. 9-13) , e averbada na Junta Comercial do Estado do Paraná em 12/3/2013 (peça 95, p. 1) .
5.4. Em segundo, o período de captação e execução do projeto cultural se deu entre 31/7/2009 e 31/12/2012, com prazo para prestar contas até 30/1/2013 (peça 16, p. 3) . Portanto, até o prazo final para a apresentação da prestação de contas, o responsável figurava como sócio da empresa Arte Publicações e Gravações Ltda., devendo responder solidariamente com esta.
5.5. Por último, ainda que o responsável tivesse saído da sociedade antes do prazo de prestação de contas, tal fato não ilidiria o seu dever de demonstrar a boa e regular aplicação dos recursos públicos que geriu. Tal obrigação decorre do texto constitucional (art. 71, II) e o art. 5º da Lei 8.443/1992 não traz qualquer situação excepcional no sentido de afastar ou mitigar este dever.
5.6. Portanto, propõe-se rejeitar as presentes alegações.
Da responsabilidade
6. Defende o afastamento do dano e da sua responsabilidade.
6.1. Suporta a alegação acima com base nos seguintes argumentos:
a) Não existiriam quaisquer evidências de dano ao erário; pelo contrário, da análise dos autos, só teriam sido levantadas questões formais e sem a comprovação de que os serviços não teriam sido prestados (peça 144, p. 38) ;
b) O livro 'As linhas de Prudentópolis' teria sido efetivamente editado e publicado, o recorrente teria participado do seu lançamento e seria público e notório que o livro ainda se encontraria à venda em diversos pontos turísticos e comerciais do município de Prudentópolis (peça 144, p. 41) ;
c) O recorrente acostou fotos do lançamento do livro (peça 144, p. 42-43) , link de matéria jornalística sobre o livro (peça 144, p. 41) , declaração da secretaria de cultura municipal atestando a publicação do livro (peça 144, p. 44) , lista dos cheques emitidos (peça 145) e documentação ilegível junto à peça 146;
d) A mera presunção de ofensa aos princípios da Administração e de dano ao erário não poderiam servir de substrato para uma condenação, conquanto a lei exigiria a prova de atos concretos e que resultem prejuízo efetivo para a Administração (peça 144, p. 40) ;
e) O recorrente não possuiria qualquer documento referente à prestação de contas, visto que sua ex-sócia seria a responsável por toda parte administrativa da sociedade e este sempre teria atuado na sociedade como pesquisador e redator (peça 144, p. 22 e 27) ;
f) A aplicação de multa dependeria da condenação do responsável em débito e/ou do julgamento pela irregularidade das suas contas, todavia, como a presente TCE estaria prescrita, não haveria de se aplicar multa, vez que o acessório segue o principal (peça 144, p. 27) .
Análise
6.2. Preliminarmente, as alegações não sustentam qualquer alteração da decisão vergastada, visto que não demonstram a não ocorrência do dano e a ausência de responsabilidade do recorrente.
6.3. Primeiramente, cabe rememorar que as presentes contas foram julgadas irregulares e o débito imposto, em razão da omissão do dever de prestar contas. Tal fato, por si só, enseja a presunção do dano ao erário, uma vez que, sem a prestação de contas, tem-se quebrado o nexo causal entre os recursos públicos repassados e o objeto do gasto pactuado.
6.4. Nesse contexto, a comprovação da publicação do livro não evidencia que os recursos públicos geridos foram devidamente e integralmente aplicados no objeto do ajuste. À título de exemplo, a solicitação do ajuste (peça 1) definiu especificações físicas da obra, previu tiragem mínima de dois mil exemplares (p. 2) e inserções em rádio, TV e jornal para fins de divulgação do projeto supracitado (p. 10) , o que, sem a prestação de contas, torna-se impossível comprovar se tais exigências foram ou não atendidas, ainda que em parte.
6.5. Similarmente, a mera apresentação de lista dos cheques que teriam sido emitidos em razão do projeto (peça 145) , desacompanhada de notas fiscais, recibos e dos próprios cheques não sustentam a regularidade da execução financeira, o que, por si só, quebra o necessário nexo causal entre as execuções físicas e financeiras do ajuste.
6.6. Portanto, a ausência da prestação de contas afasta qualquer possibilidade de comprovação de que os recursos públicos transferidos foram devidamente empregados no objeto do ajuste.
6.7. No mesmo sentido, não merece ser acolhida alegação de que o responsável não teria responsabilidade administrativa pela sociedade. Isso porque o contrato social definiu, em sua cláusula sétima, a administração conjunta da sociedade entre os Srs. Luiz Francisco Guil e Audrey Lilian de Souza Farah (peça 4, p. 11:
CLÁUSULA SÉTIMA: A Administração da sociedade fica a cargo dos sócios Luiz Francisco Guil e Audrey Lilian de Souza Farah, aos quais cabe, o uso da firma individualmente, a responsabilidade ou representação Ativa e Passiva da sociedade em juízo ou fora dele, podendo praticar todos os atos compreendidos no objeto social, sempre no interesse da sociedade, podendo transigir, renunciar, desistir, firmar compromissos, confessar dividas, fazer acordos, contrair obrigações, adquirir, alienar e onerar bens móveis e imóveis, ficando vedado o uso de nome empresarial em negócios estranhos aos fins sociais.
6.8. Portanto, qualquer arranjo entre seus sócios quanto à suposta administração de fato da sociedade empresarial não pode sobrepujar o que está registrado em seu contrato social, que aponta no sentido da cogestão empresarial, devendo seus sócios responder solidariamente pelos atos de gestão da sociedade empresarial.
6.9. Por último, deve ser afastada a alegação relativa à impossibilidade de aplicação de multa em razão da prescrição do dano, pois nos termos do Acórdão 1441/2016-TCU-Plenário não se deu a prescrição (decenal) da pretensão punitiva, visto que o prazo prescricional começou a correr em 3/2/2017 (peça 17) e foi interrompido com o ato que ordenou a citação dos responsáveis, que ocorreu em agosto de 2019 (peça 68) , ou seja, em prazo inferior a dez anos.
6.10. Por todo o exposto, propõe-se rejeitar as presentes alegações.
Da prescrição do débito
7. Luiz Francisco Guil defende a prescrição do débito.
7.1. Sustenta a alegação acima com base nos seguintes argumentos:
a) A Procuradoria da República do Estado do Paraná, após tomar conhecimento da decisão vergastada, teria se manifestado pelo arquivamento do feito em virtude da prescrição do dano (peça 144, p. 7-8) ;
b) O legislador ordinário teria fixado prazo de cinco anos para a prescrição/decadência de direitos e pretensões exercitáveis pela Administração, a exemplo das Leis 8.112/1990, 9.873/1999, 9.847/1999, 5.172/1966 e 9.784/1999 - peça 144, p. 9;
c) Vigoraria no direito privado a tradicional regra genérica de prescrição, aplicável a todos os casos não-regulamentados com prazo inferior a dez anos, em contraste com a multiplicidade de regras que fixam o prazo prescricional e decadencial de cinco anos (peça 144, p. 9) ;
d) Tal qual defendido pelo jurista Celso Antônio Bandeira de Melo, não seria possível a analogia com regras do direito civil, em especial àquela prevista no art. 205 do Código Civil, quando se tratar de direito público, em função do bem juridicamente tutelado (peça 144, p. 10) ;
e) no recente julgado do RE 636.886 - Tema 899, o Supremo Tribunal Federal (STF) teria fixado o entendimento de que seria prescritível, no prazo de cinco anos, a pretensão de ressarcimento ao erário fundada em decisão dos Tribunais de Contas. Além disso, tal entendimento teria sido externado em outras oportunidades, a exemplo dos Temas 666 e 897, do MS 35.294/DF, do MS 36.054/DF (peça 144, p. 12-20) ;
f) A excepcional hipótese de imprescritibilidade proclamada pelo STF exigiria dois requisitos: 1. Prática de ato de improbidade administrativa; 2. Presença do elemento subjetivo do tipo dolo. Nesse contexto, a imputação de débito estaria protegida pelo manto da imprescritibilidade somente nos casos de desfalque ou desvio de recursos (peça 144, p. 21-25) ;
g) Considerando-se o princípio da segurança jurídica, fora dos casos estabelecidos em lei, o cidadão não poderia ficar sujeito ao poder da Administração para apurar contas e constituir dívida indefinidamente (peça 144, p. 26) 
Análise
7.3. No exame da prescrição, a Serur tem adotado os entendimentos detalhados na peça 161, que contém estudo e pronunciamentos anteriores da secretaria sobre o tema. Nessas manifestações estão desenvolvidas as seguintes premissas, que serão utilizadas no presente exame:
a)  ao julgar o RE 636.886, o STF conferiu nova interpretação ao art. 37, § 5º, da Constituição Federal, fixando a tese de que 'é prescritível a pretensão de ressarcimento ao erário fundada em decisão de Tribunal de Contas';
b)  as pretensões punitiva e de ressarcimento devem observar o mesmo regime na atividade de controle externo, dado o objetivo comum da prescrição, de fixar prazo para o Tribunal de Contas agir, para caracterizar o ilícito, identificar seu autor, dimensionar as consequências da conduta e impor as consequências legais, independentemente de tais consequências terem natureza punitiva ou ressarcitória;
c)  até que sobrevenha norma específica, entende-se que a prescrição das pretensões punitiva e de ressarcimento, no processo de controle externo, deve observar o regime Lei 9.873/1999, na linha dos recentes pronunciamentos do STF a respeito. Assim, sem prejuízo de se realizar o exame da prescrição também segundo o prazo decenal previsto no Código Civil, o critério adotado, na formulação da proposta de encaminhamento, será o da Lei 9.873/1999.
Análise da prescrição segundo os critérios do Acórdão 1.441/2016-TCU-Plenário]
7.4. Primeiramente, cabe antecipar que o débito apurado não prescreveu segundo os critérios estabelecidos pelo Acórdão 1441/2016-TCU-Plenário.
7.5. Com efeito, a referida decisão estabeleceu o seguinte entendimento: (i) a pretensão punitiva do TCU subordina-se ao prazo geral de prescrição indicado no art. 205 do Código Civil (10 anos) e é contada a partir da data de ocorrência da irregularidade sancionada; (ii) o ato que ordenar a citação, a audiência ou oitiva da parte interrompe a prescrição; (iii) haverá suspensão da prescrição toda vez que o responsável apresentar elementos adicionais de defesa; (iv) a prescrição será aferida independentemente de alegação da parte; e (v) o entendimento do mencionado acórdão será aplicado de imediato aos processos novos e aos pendentes de decisão.
7.6. Nesse sentido, o prazo prescricional começou a correr em 3/2/2017, data do primeiro ato de apuração, consubstanciado na solicitação da prestação de contas final do projeto (peça 17) , pois que até esta data o recorrente se manteve inerte quanto ao envio da prestação de contas.
7.7. Considerando que a citação foi determinada em agosto de 2019 (peça 68) , em prazo inferior a dez anos, operando, portanto, a interrupção do prazo prescricional (reinício da contagem) , não houve a prescrição pelos critérios do Acórdão 1441/2016-TCU-Plenário.
Análise da prescrição pelo regime da Lei 9.873/1999
7.8. Conforme será demonstrado a seguir, não ocorreu a prescrição do débito com base nos critérios da Lei 9.873/1999, uma vez que todas as interrupções do prazo prescricional se deram em prazo inferior a cinco anos (art. 1º) .
7.9. Primeiramente, a prescrição do débito começou a correr em 3/2/2017, data do primeiro ato de apuração (peça 17) .
7.10. Em 12/6/2019, o Relatório de Auditoria 601/2019 da Controladoria-Geral da União confirmou a existência do dano (peça 60) , o que acarretou a interrupção do prazo prescricional com base no art. 2º, II, da Lei 9.873/1999.
7.11. Em 4/8/2020, a decisão vergastada confirmou o dano (peça 102) , ensejando interrupção do prazo prescricional fundada no art. 2º, III, da Lei 9.873/1999.
7.12. Conforme se depreende das datas grifadas, o feito não ficou mais de cinco anos sem decisão entre uma interrupção de prazo e a seguinte, de modo que não houve a prescrição pelos critérios da Lei 9.873/1999.
Conclusão sobre a prescrição
7.13. Por todo o exposto, o débito não prescreveu nem pelos critérios estabelecidos pelo Acórdão 1441/2016-TCU-Plenário e nem pelos previstos na Lei 9.873/1999.
7.14. Portanto, não houve a prescrição do dano.
CONCLUSÃO
8. Das análises anteriores, ante os elementos constantes destes autos, o contexto normativo e as diretrizes jurisprudenciais aplicáveis ao caso, conclui-se:
 (i) não existe ilegitimidade passiva do recorrente (itens 5.) ;
 (ii) a responsabilidade do recorrente não deve ser afastada ou atenuada (itens 6.) ;
 (iii) o débito não prescreveu (itens 7.) 
8.1. Por todo o exposto, propõe-se negar provimento ao presente recurso, uma vez que as alegações apresentadas não sustentam qualquer alteração da decisão vergastada, bem como não se deu a prescrição do dano.
PROPOSTA DE ENCAMINHAMENTO
9. Ante ao exposto, submetem-se os autos à consideração superior, propondo-se, com fundamento nos arts 32, inciso I, e 33 da Lei 8.443/1992 e art. 285 do RI/TCU:
a) conhecer do recurso de reconsideração interposto e, no mérito, negar-lhe provimento;
b) informar ao recorrente e demais interessados do acórdão a ser proferido, destacando que o relatório e o voto que o fundamentam podem ser acessados por meio do endereço eletrônico www.tcu.gov.br/acordaos."
	É o relatório.

Leina Maria Glaeser (OAB-PR 40.995), representando Luiz Francisco Guil.

Subprocurador-Geral Lucas Rocha Furtado.

TOMADA DE CONTAS ESPECIAL. OMISSÃO DO DEVER DE PRESTAR DE CONTAS. CAPTAÇÃO DE RECURSOS COM AMPARO NA LEI ROUANET. CITAÇÃO. REVELIA DE ALGUNS RESPONSÁVEIS. REJEIÇÃO DAS ALEGAÇÕES DE DEFESA APRESENTADAS. CONTAS IRREGULARES. DÉBITO. MULTA. RECURSO DE RECONSIDERAÇÃO. ARGUMENTOS INSUFICIENTES PARA REFORMA DO JULGADO. CONHECIMENTO E NEGATIVA DE PROVIMENTO.

TOMADA DE CONTAS ESPECIAL (TCE)

Secretaria de Controle Externo de Tomada de Contas Especial (SecexTCE).

Em julgamento, recurso de reconsideração interposto por Luiz Francisco Guil contra o Acórdão 8240/2020-TCU-Segunda Câmara, por meio do qual o Tribunal julgou irregulares suas contas, imputando-lhe débito e aplicando-lhe multa, em razão da omissão no dever de prestar contas dos recursos captados por força do projeto cultural Pronac 07-11410, com amparo na Lei 8.313/1991 (Lei Rouanet) , para edição de livro sobre tradições e costumes do Município de Prudentópolis/PR.
Conforme consta nos autos, o responsável não demonstrou a boa e regular aplicação dos recursos federais recebidos e geridos por meio do instrumento em questão, no período de 31/7/2009 a 31/12/2012, cujo prazo encerrou-se em 30/1/2013. Também não demonstrou motivos suficientes para afastar sua responsabilidade na tomada de contas especial.
Nesta oportunidade, o recorrente alega ilegitimidade passiva para figurar nos autos, requerendo que sua responsabilidade seja afastada. Ademais, aduz que ocorreu a prescrição.
Após examinar as razões recursais, a Secretaria de Recursos concluiu que não foram trazidos elementos suficientes para alterar a deliberação recorrida, razão pela qual, com a concordância do Ministério Público junto ao TCU, propõe o conhecimento e o não provimento do apelo recursal.
Feita essa breve contextualização, passo a decidir.
II
Preliminarmente, ratifico o despacho exarado no sentido de que o presente recurso merece ser conhecido, porquanto preenche os requisitos de admissibilidade previstos nos arts. 32, inciso I, e 33 da Lei 8.443/1992.
Quanto ao mérito, concordo com a análise empreendida pela secretaria especializada, transcrita no relatório precedente, a qual enfrentou e afastou com propriedade cada um dos argumentos apresentados pelo recorrente, razão pela qual incorporo seus fundamentos às minhas razões de decidir, sem prejuízo das seguintes considerações.
Quanto à alegação de ilegitimidade passiva, como bem pontuou a Serur, o recorrente não apresentou prova que sustente a suposta alteração do contrato social, colacionando tão somente documento apócrifo, inservível para tal fim. Ademais, mesmo que considerada a data em que alega ter se retirado da sociedade, continuaria figurando como sócio da empresa Arte Publicações e Gravações Ltda. durante o período de captação e execução do projeto cultural, constatação suficiente para não acolher o argumento recursal.
Cumpre ressaltar que, no caso sob exame, em que se verifica a administração de recursos públicos, existe o dever de prestar contas e demonstrar a regular aplicação dos valores captados a título de incentivo cultural, fundado no art. 70, p. único da Constituição Federal, sendo também previsto em normas infraconstitucionais, tais como o art. 93 do Decreto-Lei 200/1967, o art. 145 do Decreto 93.872/1986 e na própria Lei 8.313/1991 (Lei Rouanet) . Nessa circunstância, o administrador da entidade é considerado gestor de recursos públicos, razão pela qual responde, solidariamente com a entidade, ao ressarcimento do dano causado ao erário, entendimento similar ao consignado no Enunciado 286 da Súmula da Jurisprudência do TCU.
No mesmo sentido aponta a jurisprudência selecionada desta Corte de Contas:
"Os sócios que exercem atividade gerencial em pessoa jurídica que recebe recursos com amparo na Lei Rouanet podem, com a empresa, responder solidariamente pelas irregularidades detectadas." (Acórdão 1634/2016-TCU-Primeira Câmara, rel. Min. Benjamin Zymler) 
"São solidariamente responsáveis os sócios que exercem atividade de gerência na sociedade empresária responsabilizada pela má aplicação dos recursos públicos a ela repassados na forma da Lei 8.313/1991 (Lei Rouanet) ." (Acórdão 6232/2011-TCU-Segunda Câmara, rel. Min. Raimundo Carreiro) 
"A responsabilidade pelo débito decorrente de patrocínios concedidos com base na Lei 8.313/1991 (Lei Rouanet) é da empresa responsável pela captação dos recursos e do seu representante legal, em regime de solidariedade." (Acórdão 7374/2010-TCU-Plenário, rel. Min. Valmir Campelo) 
"Sempre que juridicamente viável, deve ser promovida a citação solidária da sociedade empresária com seu dirigente, nos casos de tomada de contas especial que envolva renúncia fiscal, a exemplo das atividades desenvolvidas com recursos financeiros captados com amparo na Lei 8.313/1991 (Lei Rouanet) , mormente porque a omissão no dever de prestar contas configura infração que merece ser imputada à pessoa física do gestor, e não apenas à empresa." (Acórdão 4028/2010-TCU-Segunda Câmara, Min. André de Carvalho) 
Ademais, a jurisprudência deste Tribunal é pacífica no sentido de que a não comprovação da boa e regular aplicação de recursos federais em face da omissão no dever de prestar contas constitui grave inobservância do dever de cuidado no trato com a coisa pública, revelando a existência de culpa grave, uma vez que se distancia do que seria esperado de um administrador minimamente diligente, o que caracteriza erro grosseiro a que alude o art. 28 do Decreto-lei 4.657/1942 (Lei de Introdução às Normas do Direito Brasileiro) , incluído pela Lei 13.655/2018.
Ou seja, a omissão revela um comportamento com grave inobservância do dever de cuidado, caracterizando culpa grave. Essa conduta omissiva é considerada erro grosseiro, portanto, passível de aplicação de penalidade (v.g. Acórdão 6257/2021-TCU-Primeira Câmara, 1.703/2021-TCU-Segunda Câmara e 5.245/2020-TCU-Primeira Câmara) .
Com relação à alegação de prescrição da pretensão de ressarcimento deste Tribunal em consequência da aplicação, ao caso, do RE 636.886/AL (tema 899 da repercussão geral) , limito-me a registrar o que restou consignado pelo próprio relator, Ministro Alexandre de Moraes (destaques acrescidos) :
"Os argumentos acima elencados conduzem à conclusão no sentido de que a pretensão executória de título executivo proveniente de decisão do TCU da qual resulte imputação de débito ou multa é prescritível; e, portanto, a ela se aplica o prazo prescricional da Lei de Execução Fiscal.
Nenhuma consideração houve acerca do prazo para constituição do título executivo, até porque esse não era o objeto da questão cuja repercussão geral foi reconhecida no Tema 899, que ficou adstrito, como sobejamente já apontado, à fase posterior à formação do título.
Reitere-se: Após a conclusão da tomada de contas, com a apuração do débito imputado ao jurisdicionado, a decisão do TCU formalizada em acórdão terá eficácia de título executivo e será executada conforme o rito previsto na Lei de Execução Fiscal (Lei 6.830/1980) , por enquadrar-se no conceito de dívida ativa não tributária da União, conforme estatui o art. 39, § 2º, da Lei 4.320/1964."
Ou seja, não procede a alegação, visto que a própria Suprema Corte deixou claro que o RE 636.886/AL não se aplica aos processos de controle externo.
Já no que tange à pretensão punitiva do Tribunal, nos termos do entendimento firmado no Acórdão 1441/2016-TCU-Plenário, prolatado pelo Tribunal em incidente de uniformização de jurisprudência, a pretensão punitiva do TCU se subordina ao prazo geral de prescrição indicado no art. 205 do Código Civil, qual seja, de 10 anos, sendo esse prazo: contado a partir da data de ocorrência da irregularidade sancionada; interrompido pelo ato que ordenar a citação, a audiência ou oitiva da parte; e suspenso sempre que o responsável apresentar elementos adicionais de defesa.
Nesse sentido, e de acordo com a instrução precedente, não ocorreu a prescrição da pretensão punitiva do TCU, uma vez que o prazo prescricional começou a correr em 3/2/2017 (peça 17) , e o ato que determinou a citação foi expedido em 14/08/2019 (peça 68) , antes, portanto, do interregno de dez anos.
Por fim, tenho que as demais alegações recursais foram suficientemente analisadas pela Serur, logo, por dever de síntese e objetividade processuais, remeto à instrução reproduzida no relatório que compõe esta decisão.
Sendo assim, ante a ausência de elementos capazes de alterar o juízo anteriormente formulado, não é possível reformar o julgado, como pretende o recorrente.
Feitas essas considerações, entendo que se deve conhecer e negar provimento ao presente recurso, mantendo-se inalterado o Acórdão 8240/2020-TCU-Segunda Câmara.
Ante o exposto, voto por que o Tribunal adote o Acórdão que ora submeto à deliberação deste Colegiado.
TCU, Sala das Sessões Ministro Luciano Brandão Alves de Souza, em 28 de setembro de 2021.
Ministro BRUNO DANTAS 
Relator